最高法院刑事判決　　　　　　　　　　　　　　　九十三年度台上字第四二九四號
　　上　訴　人　張金萬
　　自訴代理人　林亦書律師
　　被　　　告　甲○○
　　　　　　　　乙○○○
　　共　　　同
　　選任辯護人　王雅慧律師
右上訴人因自訴被告林婷怡、乙○○○偽造有價證券案件，不服臺灣高等法院中華民
國九十年十一月十六日第二審判決（九十年度上訴字第二九一０號，自訴案號：臺灣
桃園地方法院八十八年度自字第一五九號），提起上訴，本院判決如左：
    主  文
上訴駁回。
    理  由
按刑事訴訟法第三百七十七條規定，上訴於第三審法院，非以判決違背法令為理由，
不得為之。是提起第三審上訴，應以原判決違背法令為理由，係屬法定要件。如果上
訴理由狀並未依據卷內訴訟資料，具體指摘原判決不適用何種法則或如何適用不當，
或所指摘原判決違法情事，顯與法律規定得為第三審上訴理由之違法情形，不相適合
時，均應認其上訴為違背法律上之程式，予以駁回。本件原判決維持第一審法院諭知
被告林婷怡、乙○○○均無罪之判決，駁回上訴人即自訴人張金萬在第二審之上訴。
上訴人之上訴意旨略稱：（一）證人張進龍始終否認曾向乙○○○借款新臺幣（下同
）七百六十萬元，上訴人於原審復一再請求被告等提出張進龍借款七百六十萬元之資
金流向，原審疏未調查，即遽依被告等所提無足證明乙○○○與張進龍間有上開借貸
關係之卷證，即認定張進龍因經營六合彩，曾透過乙○○○向銀行票貼借款七百五十
萬元，嗣為供擔保乃同意甲○○簽發，以上訴人為發票人，面額分別為三百六十萬元
、四百萬元之支票各乙紙，顯有未盡證據調查能事之違法。（二）證人張進龍於第一
審及原審已一再證述，於民國八十二年、八十三年間並未積欠乙○○○七百六十萬元
、乙○○○從未向伊催討上開債務及上訴人並未授權伊簽發系爭支票等語，而乙○○
○就何時借款予張進龍及以何方式貸與等重要事項之供述，前後不一，與甲○○在原
審供稱：「（問：你說你母親有借七百五十萬給張進龍﹖）八十三年一月十日的時候
」、「錢都匯到富邦銀行的戶頭，我都是拿現金到他的戶頭去」、「（問：證明八十
三年一月十日你有借錢給張進龍的證據﹖）提領現金給簽中的人來領，或者是賭客跟
我們票貼」，亦相矛盾，故乙○○○曾否貸款七百五十萬元或七百六十萬元予張進龍
，自有查證張進龍帳戶曾否有上開資金流入之必要，此又攸關張進龍曾否授權甲○○
簽發系爭支票，原審就此未加調查，即遽依被告等所提無足證明乙○○○與張進龍間
有上開借貸關係之卷證，認定張進龍確曾向乙○○○借款七百五十萬元，嗣為供擔保
乃同意甲○○簽發，以上訴人為發票人，面額分別為三百六十萬元、四百萬元之支票
各乙紙，自有證據調查未盡之違法云云。
惟查原判決依憑上訴人在原審供稱：「原本開設富邦銀行帳戶欲作為買賣股票之用，
嗣因與甲○○、張進龍夫妻同住一起，知道其二人經營六合彩賭博需使用支票，乃同
意其二人使用我帳戶簽發支票使用」、「八十三年十二月間，甲○○、張進龍夫妻離
開後，存摺、印章放在桌上我才取回，並有去調查」、證人即上訴人之兄張進龍於原
審證稱：「我與甲○○於八十一年結婚，八十六年五月一日離婚，二人於八十一年至
八十三年間作六合彩，有向張金萬借富邦商業銀行桃園分行六四四八一號帳戶使用，
借他支票開多少錢均有向他說，所開支票均為我指示甲○○簽發，因支票及印章均為
甲○○保管」、「我並沒有逃走，只是沒在家裡，有跟家人聯絡，我弟弟之印章及空
白支票是我還給他的，有放在家裡」、「與甲○○在八十六年五月一日離婚前，並沒
有任何問題」、「我岳父母提供信用，我沒經手，均為甲○○負責」、發票人均為上
訴人名義，發票日分別為八十三年十二月十六日、三十日，金額分別為三百六十萬元
及四百萬元之支票二紙，均為八十四年三月二日提示後退票，有該支票影本及退票理
由單影本各二紙附卷可稽、乙○○○於八十四年三月間，持上開支票二紙向臺灣桃園
地方法院聲請核發支付命令，因上訴人未聲明異議，而於八十四年四月十八日確定，
嗣因執行無清償結果，經該法院於八十五年二月十二日核發債權憑證予乙○○○收執
，有臺灣桃園地方法院八十四年度促字第二０八五號支付命令影本、八十五年一月五
日確定證明書影本、八十五年二月十二日桃院秀民執六字第八八七號債權憑證影本附
卷可按、卷附富邦商業銀行桃園分行八十八年十一月十九日（八八）富銀桃字第一五
九號函、八十八年十一月十九日（八八）富銀桃字第一五九號函及所附使用明細表六
紙、第一商業銀行匯款通知單影本乙紙、桃園市合作社跨行匯款回單影本二紙、新竹
區中小企業銀行匯款副通知書影本四紙、臺灣中小企業銀行八德分行八十九年七月二
十八日八九八德字第七○七四號函暨所附授信明細表及八十三年十一月二十六日放款
收入傳票影本四紙等證據資料，認定：「系爭二張支票係因張進龍為擔保清償積欠乙
○○○之債務，乃授權甲○○簽發，張進龍既收受上訴人交付之印章、存摺及空白支
票，並接受概括授權使用該帳戶之支票，供作六合彩賭博資金調配之用，積欠乙○○
○之債務，亦係因六合彩賭金調配所生，應在原授權範圍內。甲○○簽發上開支票之
行為，與刑法偽造有價證券及竊盜罪之要件不符，自難以各該罪相繩。此外，復查無
其他積極證據足認被告等確有上訴人所指之犯行」，因而維持第一審法院認被告等被
訴之犯罪，均屬不能證明，所為均無罪之判決，駁回上訴人在第二審之上訴。已於理
由內詳敘其調查證據之結果及取捨證據認定之理由。並就上訴人之指述，認非可採，
詳予指駁。復列舉理由，說明被告等否認犯罪之辯解，應堪採信。就形式上觀察，原
判決並無應於審判期日調查之證據未予調查之違背法令之情形。至於證人張進龍於第
一審及原審，雖一再否認曾向乙○○○借款七百五十萬元之事，惟其在原審審理中已
證稱：「我岳父母提供的信用，我沒有經手，是我太太經手，我跟我太太一起主持六
合彩」（見原審卷第九七頁），則原判決以證人張進龍上開證述，與被告等否認犯罪
之辯解、及乙○○○辯稱：八十二年一月間，伊與夫陳明家，以夫之名義向臺灣中小
企業銀行八德分行取得七百五十萬元之信用，提供張進龍以票貼方式向該分行貸款，
詎張進龍票貼借款後部分借款無法清償，截至八十三年一月一日累計有七百五十萬元
，該債務由陳明家承受，而續繳利息，張進龍拿二張共七百六十萬元之支票，係提供
作擔保還款之用等語，已提出該銀行八德分行八十九年七月二十八日八九八德字第七
○七四號函暨所附授信明細表、八十三年十一月二十六日放款收入傳票影本四紙為證
等證據資料，相互印證，認定被告等上開否認犯罪之辯解，應堪採信，核屬事實審法
院無違於證據法則之採證認事自由判斷職權之合法行使，並未違法，就被告等否認犯
罪之辯解，是否與事實相符，亦非未予調查。上訴意旨（一）執此指摘原判決證據調
查未盡，顯非依據卷內資料而為主張。再者對於同一證人先後歧異之證述，敘明採納
其中一部分，作為判決基礎，本即含有摒棄與其相異部分之意，此乃證據取捨之當然
結果，勿庸於判決理由內一一敘明。原判決既敘明採納證人張進龍證稱：「我與甲○
○於八十一年結婚，八十六年五月一日離婚，二人於八十一年至八十三年間作六合彩
，有向張金萬借富邦商業銀行桃園分行六四四八一號帳戶使用，借他支票開多少錢均
有向他說，所開支票均為我指示甲○○簽發，因支票及印章均為甲○○保管」、「我
並沒有逃走，只是沒在家裡，有跟家人聯絡，我弟弟之印章及空白支票是我還給他的
，有放在家裡」、「與甲○○在八十六年五月一日離婚前，並沒有任何問題」、「我
岳父母提供信用，我沒經手，均為甲○○負責」，作為判決之基礎，則其所證與上開
證述相異部分，自為原判決所不採。至於乙○○○借款予張進龍之時間、次數、方式
及張進龍借款後資金之流向等情，被告等雖未能提供證據詳加證明，惟犯罪事實應依
證據認定之，無證據不得推定犯罪事實，為原審判決時刑事訴訟法第一百五十四條所
明定，故被告否認犯罪事實所持之辯解，縱屬不能成立，或無相當之證據足資證明完
全為真實，仍非有積極證據足以證明其犯罪行為，否則不能遽為有罪之認定。則被告
等否認犯罪之辯解，縱令無明確之資料足以證明，仍非得憑此逕認定其等確有被訴之
犯罪事實；況且張進龍係甲○○之前夫，乙○○○之前女婿，於乙○○○及其夫提供
信用，供張進龍向臺灣中小企業銀行八德分行票貼貸款之時，張進龍、甲○○尚屬夫
妻，被告等念及親誼，於張進龍借用陳明家信用向臺灣中小企業銀行八德分行票貼貸
款時，對於每次票貼借款之時間、金額、借得資金之流向，未一一記錄，於情理無違
。又乙○○○就其主張：以其夫陳明家信用，向臺灣中小企業銀行八德分行借款之事
實，已提出該分行八十九年七月二十八日八九八德字第七○七四號函暨所附授信明細
表、八十三年十一月二十六日放款收入傳票影本四紙為證，經核算本金連同利益總額
，共計七百五十七萬七千八百二十一元，與系爭支票二紙之票面總額（七百六十萬元
）相近，原審綜合上開事證及調查證據之結果，採信被告等否認犯罪之辯解，乃事實
審法院無違於證據法則之採證認事自由判斷職權之合法行使，自未違法。至於甲○○
在原審供稱：「（問：你說你母親有借七百五十萬給張進龍﹖）八十三年一月十日的
時候」，依卷內資料所示，其應係以臺灣中小企業銀行八德分行結算陳明家授信借款
總額，由陳明家以不動產抵押借款償還之時間，作為張進龍向其父、母借款之時間（
見第一審卷第二宗第二二頁、第二三頁），其另供稱：「錢都匯到富邦銀行的戶頭，
我都是拿現金到他的戶頭去」、「（問：證明八十三年一月十日你有借錢給張進龍的
證據﹖）提領現金給簽中的人來領，或者是賭客跟我們票貼」，乃就張進龍以其父陳
明家信用票貼借款之資金流向，分不同情形予以說明，縱令並非完全相符，亦難執為
認定被告等犯罪之積極證據。況且原審受命法官於調查期日，詢問上訴人及其代理人
：「尚有何證據請求調查﹖」，渠等皆答稱：「沒有」（見原審卷第五八頁）；嗣原
審審判長於審判期日，諭知本案證據調查完畢開始辯論前，詢問上訴人、其代理人、
被告等及選任辯護人：「尚有何證據請求調查﹖」，又均答稱：「沒有」（見原審卷
第一０二頁）。上訴意旨（二）至法律審之本院，始又執原審未調查借貸之資金流向
云云，指摘原判決未盡證據調查能事，顯不足以辨識原判決已具備違背法令之形式要
件。綜上所論，本件上訴違背法律上之程式，應予駁回。
據上論結，應依刑事訴訟法第三百九十五條前段，判決如主文。
中　　　華　　　民　　　國　　九十三　　年　　　八　　　月　　 十九 　　日
                              最高法院刑事第一庭
                                  審判長法官  施　文　仁
                                        法官  林　永　茂
                                        法官  蕭　仰　歸
                                        法官  賴　忠　星
                                        法官  張　祺　祥
      右正本證明與原本無異
                                              書  記  官
中　　　華　　　民　　　國　　九十三　　年　　　八　　　月　　二十六　　日
                                                                       Ｒ
